臺灣高雄地方法院刑事判決
111年度審金訴字第312號
公  訴  人  臺灣高雄地方檢察署檢察官
被      告  黃少龍



上列被告因詐欺等案件，經檢察官提起公訴（111年度偵字第915
8號），因被告於準備程序進行中，就被訴事實為有罪之陳述，
經受命法官告知簡式審判程序之旨，聽取當事人意見後，由本院
合議庭裁定由受命法官獨任依簡式審判程序審理，本院判決如下
：
    主  文
丙○○犯三人以上共同詐欺取財罪，處有期徒刑壹年參月。
未扣案之犯罪所得新臺幣伍仟貳佰捌拾元沒收，於全部或一部不
能沒收或不宜執行沒收時，追徵其價額。
    事  實
一、丙○○自民國110年10月15日前某不詳時許，加入唐勝煌（由
    檢察官另行偵辦）、綽號「甯采臣」、「阿坤」、「太保」
    等真實姓名、年籍不詳及其他詐欺集團成員成年人（無證據
    證明有少年參與）所屬3人以上所組成、以實施詐術為手段
    ，且具有持續性、牟利性之有結構性之詐欺集團犯罪組織（
    下稱本案詐欺集團）。其中丙○○於本案詐欺集團中則擔任車
    手，負責向被害人收取詐欺款項、提款卡等財物，再依唐勝
    煌之指示至自動提款機提領被害人遭詐欺之款項【或直接將
    款項交予唐勝煌清點】，丙○○則由提領款項中拿取3%（起訴
    書記載0.3%，已更正）報酬後，並將財物上繳予本案詐欺集
    團上級成員（所涉參與組織犯行，由臺灣橋頭地方檢察署檢
    察官以110年度偵字第14803號、第15953號、第16173號、第
    16349號提起公訴，不在本案審理範圍）。
二、丙○○與本案詐欺集團成年成員，共同意圖為自己不法所有，
    基於三人以上共同犯詐欺取財（無證據證明丙○○知悉本案詐
    欺集團其他內部成員或對於該詐欺取財是否係冒用公務員名
    義有所認知或容任）、掩飾、隱匿詐欺犯罪所得之來源、去
    向及所在而洗錢，及以不正方法由自動付款設備取得他人財
    物（起訴意旨漏載，已補充）之犯意聯絡，由真實姓名、年
    籍不詳之本案詐欺集團成年成員，於110年10月28日14時許
    ，假冒為中華電信客服撥打電話給乙○○謊稱積欠電信費用云
    云，乙○○表示未有申辦積欠電信費用之號碼，再假冒為承辦
    員警來電佯稱可能有個資外洩，再表示查詢後，名下帳戶另
    涉犯刑事案件，需配合做資產清單云云，後轉接由假冒承辦
    檢察官與其對話，謊稱需將金融卡（及密碼）、金飾都交給
    地檢署云云，乙○○不疑有他，照指示將申辦台新銀行000-00
    000000000000號帳戶、國泰世華商業銀行000-000000000000
    號帳戶、台北富邦銀行000-000000000000號帳戶、元大銀行
    000-00000000000000號帳戶金融卡、金項鍊3條、金手鍊1條
    、金幣1個、金鎖片1個，放入紙袋中，置放於高雄市○○區○○
    ○路000巷00號附近機車停車區之機車上，後丙○○接獲集團上
    手指示，委由不知情之徐振程駕駛車牌號碼000-0000號自用
    小貨車（下稱系爭車輛）搭載至放置紙袋處拿取前開財物得
    手，旋於如附表所示時間，持如附表所示帳戶之金融卡操作
    自動櫃員機，未經乙○○授權即輸入提領密碼之不正方法，致
    自動櫃員機設備之辨識系統陷於錯誤，誤認丙○○係有權持用
    各該金融卡之人，接續提領如附表所示金額【共新臺幣（下
    同）17萬6,000元】得手，再由不知情之徐振程駕駛系爭車
    輛，搭載丙○○至臺中某奇異果旅社，將上開紙袋內之財物及
    提領之款項，交給集團上手「唐勝煌」，並獲得提款金額之
    3％報酬（即5,280元），渠等以此方式製造資金斷點，而將
    詐欺財物置於詐欺集團實質控制，並掩飾、隱匿詐騙所得贓
    款之去向及所在。
三、案經乙○○訴由高雄市政府警察局鳳山分局報告臺灣高雄地方
    檢察署檢察官偵查起訴。
    理  由
壹、證據能力：
　　本件被告丙○○所犯係死刑、無期徒刑、最輕本刑為3年以上
    有期徒刑以外之罪，其於準備程序中就被訴事實為有罪之陳
    述，經法官告知簡式審判程序之旨，並聽取公訴人及被告之
    意見後，本院依刑事訴訟法第273條之1第1項之規定，裁定
    進行簡式審判程序。又本件係依前條規定行簡式審判程序，
    其證據調查依同法第273條之2所定原不受審判外陳述排除之
    限制；且檢察官及被告均對於卷內各項證據亦不爭執證據能
    力，復無事證顯示有何違法取得或類此瑕疵之情，故卷內所
    列各項證據，自均有證據能力，合先敘明。
貳、認定犯罪事實所憑證據：
    上揭犯罪事實，業據被告丙○○於本院審理時坦承不諱（見本
    院卷第33、41、45頁），核與證人即告訴人乙○○於警詢之證
    述（警卷第29至33頁）之情節相符，並有告訴人遭詐騙銀行
    帳戶存摺及交易紀錄畫面影本（警卷第35、37、39、41、43
    、45、47頁）、內政部警政署反詐騙諮詢專線紀錄表（警卷
    第49頁）、高雄市政府鳳山分局過埤派出所受理各類案件紀
    錄表（警卷第51頁）、受理案件證明單（警卷第53頁）、高
    雄市○○區○○○路000號、中崙二路576巷、中崙二路與中崙五
    路口、中崙四路與中崙一路口、中崙四路1號之監視器畫面
    、全家便利超商中崙店、統一便利超商統崙店監視器畫面（
    警卷第58、61至65、67、69、71至81、83至87頁）、台新國
    際商業銀行110年12月23日函附000-00000000000000號帳戶
    交易明細（警卷第91至95頁）、國泰世華商業銀行110年12
    月22日函附000-000000000000號帳戶交易明細（警卷第97至
    101頁）、台北富邦銀行松江分行110年12月23日函附000-00
    0000000000號帳戶交易明細（警卷第103至107頁）、元大商
    業銀行股份有限公司111年1月6日函附000-00000000000000
    號帳戶交易明細（警卷第109至113頁）等件附卷可參，足認
    被告前開任意性自白與事實相符。從而，本案事證明確，被
    告前開犯行，堪以認定，應予依法論科。
參、論罪科刑：　　　
一、法律解釋：
  ㈠按行為人對犯特定犯罪所得之財物或利益作直接使用或消費
    之處分行為，或僅將自己犯罪所得財物交予其他共同正犯，
    祇屬犯罪後處分贓物之行為，非本條例所規範之洗錢行為，
    惟依洗錢防制法之新法規定，倘行為人意圖掩飾或隱匿特定
    犯罪所得來源，而將特定犯罪所得直接消費處分，甚或交予
    其他共同正犯，而由共同正犯以虛假交易外觀掩飾不法金流
    移動，即難認單純犯罪後處分贓物之行為，應仍構成洗錢防
    制法第2條第1或2款之洗錢行為（最高法院108年度台上字第
    1744號判決意旨參照）。又按刑法第339條第1項詐欺取財罪
    及第339條之4第1項之加重詐欺取財罪，各屬洗錢防制法第3
    條第1款、第2款所定之特定犯罪。依洗錢防制法第2條之規
    定：「本法所稱洗錢，指下列行為：一、意圖掩飾或隱匿特
    定犯罪所得來源，或使他人逃避刑事追訴，而移轉或變更特
    定犯罪所得。二、掩飾或隱匿特定犯罪所得之本質、來源、
    去向、所在、所有權、處分權或其他權益者。三、收受、持
    有或使用他人之特定犯罪所得。」；倘行為人意圖掩飾或隱
    匿特定犯罪所得來源，而將特定犯罪所得直接消費處分，甚
    或交予其他共同正犯，而由共同正犯以虛假交易外觀掩飾不
    法金流移動，即難認單純犯罪後處分贓物之行為，仍應構成
    洗錢防制法第2條第1款、第2款之洗錢行為（最高法院108年
    度台上字第1744號判決意旨參照）。經查，被告前往收取告
    訴人放置的財物，及自告訴人帳戶進行提款後，即將其上開
    財物上繳予本案詐欺集團成員，其行為已然製造金流斷點，
    並將致無從追查詐欺所得款項之流向。被告既與上開詐欺集
    團成員為共同正犯關係，可認被告所為構成洗錢之行為。
  ㈡按刑法第339條之2第1項之以不正方法由自動付款設備取得他
    人之物罪，其所謂「不正方法」，係指一切不正當之方法而
    言，並不以施用詐術為限，例如以強暴、脅迫、詐欺或侵占
    等方式取得他人之金融卡及密碼，再冒充本人由自動付款設
    備取得他人之物，或以偽造他人之金融卡由自動付款設備取
    得他人之物等等，均屬之（最高法院94年度台上字第4023號
    判決意旨參照）。查，本案詐欺集團不詳成員以詐術騙取告
    訴人乙○○如附表所示之金融帳戶提款卡後，再被告丙○○冒充
    為告訴人提領各該帳戶內之現金，轉交不詳成員等情，自與
    前開規定相符。
二、論罪：
　㈠是核被告所為，係犯刑法第339條之4第1項第2款之三人以上
    共同犯詐欺取財罪、洗錢防制法第14條第1項之一般洗錢罪
    ，及刑法第339 條之2 第1 項之非法由自動付款設備取財罪
    。
　㈡公訴意旨雖未論及刑法第339條之2第1項之以不正方法由自動
    付款設備取得他人之物罪，惟於起訴書之犯罪事實欄已明確
    記載被告丙○○有持告訴人如附表所示帳戶之金融卡提領款項
    之犯行，故此部分仍屬起訴範圍，本院自應併予審究，並補
    充於論罪法條。
　㈢起訴書雖認被告成立刑法第339條之4第1項第1、2款之三人以
    上共同「冒用公務員名義」犯詐欺取財罪之共同正犯，惟由
    被告之供述及卷內之證據尚難認定被告知悉集團成員對告訴
    人所進行之犯罪手法為何，亦難認定被告為收取財物時，主
    觀上知悉告訴人係如何被進行詐騙，故基於「罪疑唯輕」原
    則，應認定被告主觀上並無冒用公務員名義犯加重詐欺取財
    罪之故意，而僅論以三人以上共同犯詐欺取財罪。又按刑法
    第339條之4第1項所列各款均為詐欺取財之加重條件，如犯
    詐欺取財罪兼具數款加重情形時，因詐欺取財行為祇有一個
    ，仍祇成立一罪，不能認為法律競合或犯罪競合（最高法院
    69年台上字第3945號判決參照），故此部分僅屬加重詐欺罪
    加重條件之減縮，且各款加重條件既屬同一條文，尚非罪名
    有所不同，自無庸另為無罪之諭知或變更起訴法條。
三、共同正犯：
　㈠按共同實施犯罪行為之人，在合同意思範圍以內，各自分擔
    犯罪行為之一部，相互利用他人之行為，以達其犯罪之目的
    者，即應對於全部所發生之結果，共同負責；故對於發生共
    同犯意以前其他共同正犯所為之行為，苟有就既成之條件加
    以利用而繼續共同實行犯罪之意思，則該行為即在共同意思
    範圍以內，應共同負責。而一般詐欺集團之犯罪型態及模式
    ，自收集被害人個人資料、收集人頭帳戶、修改來電號碼、
    以撥打電話等方式實行詐欺、指示被害人交付提款卡及存摺
    、提領詐得款項、收取贓款、分贓等各階段，乃須由多人縝
    密分工方能完成之集團性犯罪，倘其中有任一環節脫落，顯
    將無法順遂達成詐欺集團詐欺取財之結果。
　㈡經查，被告丙○○加入本案詐欺集團後，擔任收取車手所領取
    之詐欺款項、財物，進而轉交予其上手，其主觀上對該詐欺
    集團呈現細密之多人分工模式及彼此扮演不同角色、分擔相
    異工作應有所認知。是被告按照詐欺集團成員指示至指定地
    點收取告訴人所放置之財物後，再轉交給本案詐欺集團上級
    成員，堪認被告與所屬詐欺集團間係在合同意思範圍內，各
    自分擔犯罪行為之一部，並相互利用他人行為，以達犯罪目
    的，揆諸前開說明，被告自應就其各自所參與犯行，對於全
    部所發生結果共同負責。是以被告丙○○與唐勝煌【、綽號「
    甯采臣」、「阿坤」、「太保」】及本案詐欺集團其他成年
    成員，就本案犯行間，具有犯意聯絡及行為分擔，應論以共
    同正犯。
四、罪數：
　㈠被告盜領告訴人所交付如附表帳戶內存款之行為，係基於同
    一加重詐欺取財及盜領存款目的而為，且係於密切接近之時
    、地實施，侵害同一法益，各行為之獨立性極為薄弱，依一
    般社會健全觀念，在時間差距上，難以強行分開，在主觀上
    顯係基於同一之犯意接續為之，應以接續犯予以評價而各論
    以一加重詐欺及不正方法由自動付款設備取得他人之物罪。
　㈡被告所犯加重詐欺取財、以不正方法由自動付款設備取得他
    人之物罪、一般洗錢等犯行，各有部分合致，且犯罪目的單
    一，依一般社會通念，自應評價為一罪方符合刑罰公平原則
    ，應依刑法第55條想像競合犯之規定，從其中法定刑較重之
    加重詐欺罪處斷。
五、刑之減輕事由： 　
    按想像競合犯之處斷刑，本質上係「刑之合併」。其所謂從
    一重處斷，乃將想像競合犯組成之評價上數罪，合併為科刑
    一罪，其所對應之刑罰，亦合併其評價上數罪之數法定刑，
    而為一個處斷刑。易言之，想像競合犯侵害數法益者皆成立
    犯罪，論罪時必須輕、重罪併舉論述，同時宣告所犯各罪名
    ，包括各罪有無加重、減免其刑之情形，亦應說明論列，量
    刑時併衡酌輕罪部分量刑事由，評價始為充足，然後依刑法
    第55條前段規定「從一重處斷」，非謂對於其餘各罪可置而
    不論。因此，法院決定處斷刑時，雖以其中最重罪名之法定
    刑，做為裁量之準據，惟於裁量其輕重時，仍應將輕罪合併
    評價在內（最高法院108年度臺上字第4405號、第4408號刑
    事判決意旨參照）。再按洗錢防制法第16條第2項規定：「
    犯前2條之罪，在偵查或審判中自白者，減輕其刑」。查被
    告就其所犯洗錢防制法，於偵查及本院審理時均自白不諱，
    又上開被告就上開犯行均係從一重論處加重詐欺取財罪，是
    其此部分想像競合輕罪得減刑部分，本院於依照刑法第57條
    量刑時，將併予審酌。
六、量刑：
　　爰審酌被告丙○○正值青壯之年，四肢健全而有謀生能力，卻
    不思以正當方法賺取所需，竟貪圖不法利益，心存僥倖而加
    入本案詐欺犯罪組織，擔任收取詐欺財物工作，無視政府一
    再宣示掃蕩詐欺集團之決心，造成被害人財產損失，實值非
    難。惟念被告坦承犯行（包含偵審均自白坦承參與洗錢犯行
    ），犯後態度尚可，參酌其犯罪之動機、目的、手段，並考
    量其自陳之智識程度及家庭生活經濟狀況等一切情狀（涉及
    被告隱私，不予揭露，詳見本院卷第45頁），量處如主文所
    示之刑，以資懲儆。
肆、沒收部分：
一、按犯罪所得，屬於犯罪行為人者，沒收之。前二項之沒收，
    於全部或一部不能沒收或不宜執行沒收時，追徵其價額，刑
    法第38條之1第1項前段、第3項定有明文。然而，於集團性
    犯罪，各成員間有無不法所得，未必相同，若分配較少甚至
    未受分配之人，仍就全部犯罪所得負沒收或追徵之責，勢必
    超過個人所得之剝奪，無異代替其他參與者承擔責任。因此
    ，犯罪所得之沒收，應就各人「實際分得」或「有事實上處
    分權限」之犯罪所得宣告沒收。洗錢防制法第18條第1項前
    段另規定：「犯第14條之罪，其所移轉、變更、掩飾、隱匿
    、收受、取得、持有、使用之財物或財產上利益，沒收之」
    。但實務上對於共同正犯之犯罪所得宣告沒收，既以各人實
    際取得或有事實上處分權者為限，本於法律解釋一致性之原
    則，對上述條文亦應為相同解釋。況且上述條文既未規定「
    不問屬於犯罪行為人與否，均予沒收」，在立法體例上即難
    以認為刑法第38條之1第1項之特別規定，仍應依上述說明，
    只就各人實際取得或有事實上處分權之犯罪所得宣告沒收。
    若共同正犯成員因未受分配、尚未分配，或對不法所得並無
    事實上處分權限，即不應宣告沒收。經查：
　㈠查被告於本院準備程序中供承：本件中我得到的報酬是3％等
    語，此經被告供述明確（見本院卷第33頁），而被告提領如
    附表之金額共17萬6,000元，進而交予上游「唐勝煌」，可
    認被告就上開提款金額之3％（即5,280元），堪認係被告參
    與本案犯行所分得之犯罪所得，是此部分既為被告犯罪所得
    ，自應依刑法第38條之1第1項前段沒收之，而上開金額未據
    扣案，則依同條第3項規定，於全部或一部不能沒收或不宜
    執行沒收時，追徵其價額。
  ㈡被告擔任車手收取之財物、提領之款項，均已交回詐欺集團
    成員而非由支配，故就詐欺集團之犯罪所得，無庸對被告宣
    告沒收，併此敘明。
據上論斷，應依刑事訴訟法第273條之1第1項、第284條之1、第2
99條第1項前段，判決如主文。
本案經檢察官甲○○提起公訴，檢察官呂乾坤到庭執行職務。
中　　華　　民　　國　　111 　年　　8 　　月　　9 　　日
                  刑事第五庭    法　官  施君蓉
附表
編號 提領銀行 提領時間 提領金額（單位新臺幣：元）  1 台新銀行000-00000000000000號帳戶 110年10月28日17時28分至34分（合計提領7次） 2萬元共6次、4000元1次  2 國泰世華商業銀行000-000000000000號帳戶 110年10月28日17時19分 7000元  3 台北富邦銀行000-000000000000號帳戶 110年10月28日17時18分 1萬4000元  4 元大銀行000-00000000000000號 110年10月28日17時16分至17分（合計提領2次） 2萬元、1萬1000元 
　　　　　　　　　
以上正本證明與原本無異。
如不服本判決應於收受判決後20日內向本院提出上訴書狀，並應
敘述具體理由。其未敘述上訴理由者，應於上訴期間屆滿後20日
內向本院補提理由書(均須按他造當事人之人數附繕本)「切勿逕
送上級法院」。
因疫情而遲誤不變期間，得向法院聲請回復原狀。
中　　華　　民　　國　　111 　年　　8 　　月　　9 　　日
                                書記官  盧重逸
【附錄本罪論罪科刑法條】
中華民國刑法第339條之4第1項：
犯第339 條詐欺罪而有下列情形之一者，處1 年以上7 年以下有
期徒刑，得併科1 百萬元以下罰金：
一、冒用政府機關或公務員名義犯之。
二、三人以上共同犯之。
三、以廣播電視、電子通訊、網際網路或其他媒體等傳播工具，
    對公眾散布而犯之。
　　
中華民國刑法第339條之2第1項：
意圖為自己或第三人不法之所有，以不正方法由自動付款設備取
得他人之物者，處3 年以下有期徒刑、拘役或30萬元以下罰金。

洗錢防制法第14條第1 項：
有第2 條各款所列洗錢行為者，處7 年以下有期徒刑，併科新臺
幣5 百萬元以下罰金。